臺灣臺中地方法院民事判決　　　　　　　　　　　 九十三年度訴字第一七四八號
　　原　　　告　合作金庫銀行股份有限公司
　　法定代理人　戊○○
　　訴訟代理人　丙○○
　　　　　　　　乙○○
　　被　　　告　楊鎮宇即中興育.
當事人間返還不當得利事件，本院於民國九十三年十月二十六日言詞辯論終結，判決
如下：
    主      文
被告甲○○、丁○○應連帶給付原告新台幣貳佰貳拾玖萬捌仟元，及自民國九十三年
八月十三日起至清償日止，按年利率百分之五計算之利息。
被告楊鎮宇即中興育樂遊藝場應給付原告新台幣貳佰貳拾玖萬捌仟元，及自民國九十
三年八月十三日起至清償日止，按年利率百分之五計算之利息。
被告甲○○、丁○○，與被告楊鎮宇即中興育樂遊藝場二者間，如一方為給付，他方
即免為給付。
訴訟費用由被告甲○○、丁○○連帶負擔二分之一，餘由被告楊鎮宇即中興育樂遊藝
場負擔。
本判決第一項、第二項於原告以新臺幣柒拾陸萬陸仟元為被告供擔保後，得假執行。
    事實及理由
一、本件原告之法定代理人原為曾銘宗，於本院審理中變更為戊○○，其聲明承受訴
    訟，核無不合，應予准許。
二、原告主張：被告甲○○（原名王情彬，民國九十二年三月三日改名）邀被告丁○
    ○（原名洪世煌，九十二年三月七日改名）為連帶保證人，與原告概括承受之訴
    外人即原台中第一信用合作社訂立租賃契約書，向該社承租該社所有臺中市○○
    路○段二○七號房屋（下稱系爭租賃物），租賃期間自九十年一月一日起至九十
    年十二月三十一日止，租金每月為新台幣（下同）九萬元，租賃契約第四條第五
    款、第六條第三款分別載明「除甲方（即原告）同意繼續出租外，乙方（即被告
    甲○○）於租賃期滿即日將房屋以誠意照原狀遷還甲方，不得藉詞推諉或任何主
    張向甲方請求遷移費或任何費用」「乙方如有發生違約事項，以致損害甲方之權
    益者，丙方（即被告丁○○）決負完全賠償連帶責任，並丙方願拋棄先訴抗辯權
    」，並經本院八十九年度公字第一一三二八號公證在案，而被告甲○○承租上開
    房屋後，即交由被告楊鎮宇開設中興育樂遊藝場使用。詎租期期滿後，迄至原告
    將上開房屋於民國九十三年二月十七日標售移轉所有權登記予訴外人陳靜婉止，
    被告甲○○竟未依約交還系爭租賃物，且被告楊鎮宇即中興育樂遊藝場亦仍占用
    系爭租賃物營業拒不返還，致使原告受有自九十一年一月一日起至九十三年二月
    十六日止相當於租金額共二百二十九萬八千元之損害，被告甲○○、丁○○依前
    開租賃契約書之約定，應對原告負連帶損害賠償之責；被告楊鎮宇即中興育樂遊
    藝場無正當權源占用系爭租賃物，受有相當於租金之不當得利，惟系爭租賃物乃
    被告甲○○交由被告楊鎮宇即中興育樂遊藝場使用，被告甲○○、丁○○與被告
    楊鎮宇即中興育樂遊藝場應成立不真正連帶債務，爰依租賃契約書約定之損害賠
    償請求權、連帶保證之規定及不當得利法律關係，提起本件訴訟，請求被告甲○
    ○、丁○○連帶賠償或被告楊鎮宇即中興育樂遊藝場賠償如主文所示之金額。並
    聲明：除供擔保金額外，如主文所示。
三、被告甲○○則以：伊是中興育樂遊藝場的員工，非經營該遊藝場之負責人，是中
    興育樂遊藝場要伊出面向第一信用合作社承租的等語；被告丁○○以：伊是於第
    一信用合作社出租時為保證人，後來第一信用合作社倒了，原告不願續租所生之
    糾紛，應與伊無關等語；被告楊鎮宇即中興育樂遊藝場則以：伊以前是中興育樂
    遊藝場的負責人，但是八十八年伊離職後，伊有請中興育樂遊藝場不要再用伊的
    名義當公司負責人等語，資為抗辯。並均聲明：請求駁回原告之訴及假執行之聲
    請。
四、兩造不爭執之事實：
（一）被告甲○○邀被告丁○○為連帶保證人與原台中第一信用合作社訂立租賃契約
      書，向原台中第一信用合作社承租該社所有後由原告概括承受系爭租賃物，租
      賃期間自民國九十年一月一日起至九十年十二月三十一日止，租金每月為九萬
      元。
（二）系爭租賃契約第四條第五款、第六條第三款分別約定：除出租人同意繼續出租
      外，承租人於租賃期滿即日將房屋以誠意照原狀遷還出租人，不得藉詞推諉或
      任何主張向出租人請求遷移費或任何費用；承租人如有發生違約事項，以致損
      害出租人之權益者，連帶保證人決負完全賠償連帶責任，並連帶保證人願拋棄
      先訴抗辯權。租賃契約書並經本院八十九年度公字第一一三二八號公證在案，
      而被告甲○○承租上開房屋後，即交由被告楊鎮宇開設中興育樂遊藝場使用。
（三）系爭租賃契約期滿後，迄至原告將上開房屋於九十三年二月十七日標售移轉所
      有權登記予陳靜婉止，被告甲○○竟未依約交還系爭租賃物，且被告楊鎮宇即
      中興育樂遊藝場亦占用系爭租賃物營業拒不返還。
五、得心證之理由：
（一）被告甲○○邀被告丁○○為連帶保證人與原台中第一信用合作社訂立前揭租賃
      契約，並經本院公證在案，姑不論被告甲○○是否係中興育樂遊興育樂遊藝場
      要求而出面訂約，被告甲○○、丁○○既為系爭租賃契約當事人，自應受系爭
      租賃契約之拘束。
（二）系爭租賃契約第四條第五款已約定除出租人同意繼續出租外，承租人於租賃期
      滿即日將房屋以誠意照原狀遷還出租人，而為事先預定租賃契約期滿反對續租
      之意思表示，且被告甲○○於系爭租約屆滿後之九十一年間曾以原告不同意其
      續租為由，訴請原告繼續出租系爭租賃物，經本院九十一年度訴字第一四七九
      號判決其敗訴，並經臺灣高等法院臺中分院九十一年度上易字第二八一號判決
      駁回其上訴確定，有各該判決附卷可按，則被告甲○○於系爭租約九十年十二
      月三十一日屆滿後，仍未交還系爭租賃物而由被告楊鎮宇開設中興育樂遊藝場
      占有使用，自應負給付遲延責任。又系爭租賃物為輕鋼架造之一層房屋，可重
      複出租一節，業經原告提出系爭租賃物建物登記謄本在卷足憑，故若被告甲○
      ○如期將系爭租賃物返還原告，原告當可再將系爭租賃物出租獲取租金利益，
      參以系爭租賃契約每月租金為九萬元，則原告因被告甲○○遲延返還系爭租賃
      物所受相當於租金之損害，為自系爭租約期滿之翌日即九十一年一月一日起，
      至原告將系爭租賃物標售登記予訴外人陳靜婉之前一日即九十三年二月十六日
      止，共二十五個月又十六日，以每月租金九萬元計算，為二百二十九萬八千元
      （[25+16/30]×90,000=2,298,000）。又按土地法第九十七條之立法意旨為「
      城巿房屋供不應求，為防止房屋所有權人乘機哄抬租金，造成居住問題，特設
      本條限制房屋租金之最高額，超出部分得由政府強制減定之，以保護承租人」
      ，是土地法第九十七條限制房屋租金之立法政策係基於居住乃人民生存之基本
      條件，為生存權之內涵，現代福利國家應滿足人民居住之需求，而立法當時之
      我國經濟環境，城巿房屋供不應求，為保護經濟上弱者之承租人，使其能取得
      適當之居住空間，以避免造成居住問題，則該條之規定，應僅限於城巿地方供
      住宅使用之房屋，始有其適用。至營業用房屋，承租人用以營業獲取利潤，並
      非供居住安身，即與人民安居之基本需求及生存權之保障無涉，自無立法介入
      加以限制之必要。又本件系爭租賃物座落在台中市○○路○段商業區，其享有
      營業房屋所形成商圈之商業利益，自非一般居住用房屋可比，況租屋營業，租
      金之支出，原屬營業成本之一部，倘立法限制租金額，營業利潤並未相對受限
      ，任其享有鉅額利潤，要非立法之原意；再我國經濟現屬已開發國家，房屋之
      供需與往昔不同，營業用房屋租金之多寡，自應本諸契約自由之原則，回歸巿
      場機制，方能促進都巿之更新與繁榮，故土地法第九十七條所指房屋，應解為
      不包括供營業使用之房屋，以兼顧租賃雙方之利益，契合本條之立法本旨，本
      件系爭租賃物為供營業使用之房屋，自無土地法第九十七條之適用，併此敘明
      。
（三）被告丁○○依租賃契約第六條第三款應負連帶賠償責任，並願拋棄先訴抗辯權
      已如前述，其雖係於出租人為原台中第一信用合作社時為被告甲○○之連帶保
      證人，惟原告既已概括承受原台中第一信用合作社之債權債務，被告丁○○自
      仍應對原告就系爭租賃契約負責，故被告丁○○辯稱原告不願續租所生之糾紛
      與伊無關云云，自無可採。是以原告請求被告甲○○、丁○○連帶賠償前揭遲
      延損害二百二十九萬八千元，自屬有據。
（四）被告楊鎮宇即中興育樂遊藝場雖辯稱伊以前是中興育樂遊藝場的名義負責人，
      但於八十八年離職後，伊有請中興育樂遊藝場不要再用伊的名義當公司負責人
      等語。惟查，被告楊鎮宇即中興育樂遊藝場於九十年十二月十四日，仍蓋用中
      興育樂遊藝場、被告楊鎮宇、王情彬（即改名前之被告甲○○）之印章，以台
      中五四支郵局第三一三號存證信函，通知被告請求准予續租等情，有該存證信
      函附卷可按，而系爭租賃物現所有權人陳靜婉訴請被告楊鎮宇即中興育樂遊藝
      場自系爭租賃物遷讓，亦經本院九十三年度中簡字第八○五號判決陳靜婉勝訴
      ，有該判決附卷可稽，足認中興育樂遊藝場迄今仍由被告楊鎮宇所開設。被告
      楊鎮宇即中興育樂遊藝場並無占用系爭租賃物之合法權源，自受有自系爭租約
      期滿之翌日至原告將系爭租賃物標售移轉所有權登記予陳靜婉之前一日止，以
      每月租金九萬元計算，共二百二十九萬八千元相當於租金之利益（計算式同前
      ），原告請求被告楊鎮宇即中興育樂遊藝場依不當得利之規定返還，亦屬有據
      。
（五）被告甲○○、丁○○前揭遲延返還租賃物致原告受損害之賠償責任，與被告楊
      鎮宇即中興育樂遊藝場之不當得利之返還責任，係各自基於不同之債務發生原
      因，僅因相關法律關係偶然競合，致對原告負同一內容之給付，二者構成不真
      正連帶之關係，因一債務人給付，他債務人即同免其責任。從而，原告依據租
      賃契約請求被告甲○○、丁○○應連帶給付二百二十九萬八千元，及自準備書
      狀（一）繕本送達翌日即九十三年八月十三日起至清償日止，按年利率百分之
      五計算之利息，及依據不當得利之法律關係，請求被告楊鎮宇即中興育樂遊藝
      場，給付二百二十九萬八千元及自準備書狀（一）繕本送達翌日即九十三年八
      月十三日起至清償日止，按年利率百分之五計算之利息，被告甲○○、丁○○
      ，與被告楊鎮宇即中興育樂遊藝場二者間，如一方為給付，他方即免為給付，
      即屬有據，應予准許。
六、原告陳明願供擔保以代釋明，請准宣告假執行，經核無不合，爰酌定相當之擔保
    金額准許之。
七、兩造所為之其他主張、陳述並所提證據，經審酌後，認均與本件之結論無礙，不
    再一一論述，附此敘明。
據上論結，原告之訴為有理由，依民事訴訟法第七十八條、第八十五條第一項前段、
第二項、第三百九十條第二項，判決如主文。
中　　　華　　　民　　　國　　九十三　　年　　十一月　　月　　二十三　　日
                                        臺灣臺中地方法院民事第二庭
~B法　　　官　陳宗賢
正本係照原本作成。
如對本判決上訴，須於判決送達後廿日內向本院提出上訴狀
中　　　華　　　民　　　國　　九十三　　年　　 十一 　　月　　二十三　　日
~B法院書記官
